【裁判字號】    98,簡上,55
【裁判日期】    990310
【裁判案由】    給付票款
【裁判全文】
臺灣嘉義地方法院民事判決              98年度簡上字第55號
上  訴  人  丁○○
被  上訴人  華南商業銀行股份有限公司
法定代理人  甲○○
訴訟代理人  丙○○
            乙○○
上列當事人間給付票款事件，上訴人對於中華民國98年5 月29日
本院98年度嘉簡字第192 號第一審判決提起上訴，本院第二審合
議庭於99年2月24日言詞辯論終結，判決如下：
    主  文
上訴駁回。
第二審訴訟費用由上訴人負擔。
    事實及理由
一、程序方面：
    按當事人法定代理人代理權消滅者，訴訟程序在有法定代理
    人承受其訴訟以前當然停止；又承受訴訟人，於得為承受時
    ，應即為承受之聲明，民事訴訟法第170條、第175條分別定
    有明文。經查，被上訴人華南商業銀行股份有限公司（下稱
    華南銀行）之法定代理人原為李正義，嗣於民國98年7月1日
    變更為甲○○等情，業據被上訴人提出華南銀行98年6 月30
    日人管字第09807453號函可稽，被告亦已提出聲明承受書狀
    向本院及原告聲明承受訴訟，揆諸前揭規定，核無不合，應
    予准許。
二、被上訴人起訴主張：
    緣訴外人謙進企業有限公司(下稱謙進公司)與被上訴人間有
    授信及委任開發遠期信用狀之契約關係，約定謙進公司得以
    美金1,000,000萬元（約新臺幣（下同）3,000萬元）之限額
    內，向被上訴人申請開立遠期信用狀代墊貨款，謙進公司並
    以自己名義於被上訴人處開立帳號000000000000備償專戶（
    下稱系爭備償專戶），以存入前開信用額度30％（即900 萬
    元）之客票，以供擔保及償還被上訴人之貸款。於97年12月
    2 日，謙進公司為補足擔保額度以開立遠期信用狀，乃持上
    訴人所簽發，發票日均為98年1月5日，付款人均為京城銀行
    中埔分行，票面共計400,000元之支票2紙（下稱系爭支票）
    ，並於票據背面蓋有謙進公司及其負責人之印文，背書轉讓
    予被上訴人，存入上開系爭備償專戶，惟謙進公司於97年 6
    月起至同年12月5 日止，向被上訴人申請開發之遠期信用狀
    44筆，於97年12月陸續到期未還款，故被上訴人依上開授信
    契約書第5條第1項規定，將謙進公司所有未還之債務，合計
    美金773,377 元全部視同到期，遂屆期提示系爭支票，詎料
    均因存款不足退票而未獲付款，爰依據票據關係，訴請上訴
    人給付票款及利息，並聲明請求如原審判決主文所示。
三、上訴人抗辯略以：
  (一)被上訴人並非因權利轉讓背書取得系爭支票：
    參諸系爭支票之提示情形，謙進公司僅在系爭支票背面付款
    人所印「領款人姓名、地址」項下蓋公司大、小章，並於「
    提示人（行）存款帳號或代號（提示人（行）填寫）」欄內
    記載存款帳號，由謙進公司持至被上訴人請求提示存入謙進
    公司設於被上訴人之系爭備償專戶內，票載發票日屆至時，
    由該帳戶提出交換，若經兌現，票款即存入系爭備償專戶內
    ，由此可知，系爭支票至提示交換前為止，持票人均為謙進
    公司，其僅是委由被上訴人代理提示系爭支票而已，縱被上
    訴人之票據明細表載有借款人背書轉讓，由借款人付一切債
    務，如有退票等情，仍負清償之責等文字，並蓋用謙進公司
    大、小印等情，然此非記載於票據上，依票據文義性，謙進
    公司非於到期日前背書予被上訴人，被上訴人尚不得依票據
    法有關規定向上訴人請求給付票款。又由原審卷內謙進公司
    系爭備償專戶明細，及被上訴人於原審自承謙進公司持有系
    爭備償專戶之印鑑，並於97年12月2 日自該系爭備償專戶領
    取385,000 元等語，顯示該帳戶內託存金錢之返還請求權及
    票據上權利均仍歸屬於謙進公司，僅係依前揭授信契約約定
    使謙進公司權利之行使受有限制，要不能以此受限情形，即
    認謙進公司對帳戶內存款或託收票據喪失權利。另基於票據
    「外觀解釋原則」、「客觀解釋原則」暨「有效解釋原則」
    之目的，本件謙進公司僅係委由被上訴人代理提示系爭支票
    ，縱退一步言，謙進公司於系爭支票背面蓋有大、小章即為
    背書，亦僅係謙進公司以委任取款背書，委由被上訴人代理
    提示系爭支票，並未將票據權利讓與被上訴人，被上訴人未
    因此取得票據權利，自無從本於票據權利人之地位請求上訴
    人即發票人付款。換言之，系爭支票如前述，係謙進公司於
    到期提示後轉讓予被上訴人者，其應係僅有通常債權轉讓之
    效力，則依民法第299 條規定，上訴人得以對抗謙進公司之
    事由，均得對抗被上訴人，而謙進公司確實未交付壽金與上
    訴人，上訴人依民法第264條第1項同時履行抗辯之規定，自
    得拒絕給付貨款。從而，上訴人主張拒絕兌付系爭支票之款
    項，於法並無不合。
  (二)如被上訴人係以背書取得系爭支票者，亦係無對價或以不相
    當之對價取得系爭支票
    承前所述，系爭壽金已遭被上訴人主張貨權抵償謙進公司之
    借款債務，其原放款金額應即已全部或一部清償，且謙進公
    司於97年12月2日交付系爭2紙支票與被上訴人時，並未向被
    上訴人取得該票面金額所載之400,000 元，即被上訴人交付
    之款項與系爭支票之票面金額，均不相符，且參酌被上訴人
    提出借予謙進公司之款項明細所載，謙進公司係於97年6 月
    即陸續向被上訴人借款，而被上訴人所以陸續借款予謙進公
    司，係依其雙方間之遠期信用狀契約及授信約定，均足佐證
    謙進公司向被上訴人借款與系爭支票並無對價關係，是本件
    上訴人既無支付相當之對價取得系爭支票，從而上訴人依法
    得拒絕對付系爭票款。
  (三)按債務人以其所有之不動產設定抵押權，固屬有償行為，若
    先有債權之存在而於事後為之設定抵押權者，如無對價關係
    ，即屬無償行為（參照最高法院51年台上字第3528號判例意
    旨）。查本件被上訴人稱謙進公司於97年12月2 日提供系爭
    支票以擔保其向被上訴人申請開發遠期信用狀所撥付之全部
    款項，然該等款項僅第41筆係於97年12月11日撥款，其餘40
    筆均早已撥款，則設若被上訴人同意謙進公司就97年12月 2
    日前存在之借款另提系爭支票擔保，基前開說明，應亦屬於
    無償；至於第41筆美金29,700元之借款，由卷附之被上訴人
    提出之系爭備償專戶明細，於98年1 月13日、同年月16日、
    19日、98年2月2日、同年月12日均有「託收票」存入，其中
    應亦有擔保第41筆借款者，即前述客票方才是該第41筆借款
    之擔保。何況被上訴人已向謙進公司追償其依卷附之申請開
    發遠期信用狀所撥付之全部款項美金773,377 元，有台灣苗
    栗地方法院98年度司促字第349 號支付命令可參，竟仍再向
    上訴人請求清償系爭支票票款，顯有重複求償，並此敘明。
  (四)末按，票據債務人不得以自己與發票人或執票人之前手間所
    存抗辯之事由對抗執票人。但執票人取得票據出於惡意者，
    不在此限，票據法第13條定有明文。退步言之，若被上訴人
    以背書取得系爭支票，且有支付相當之對價者，惟系爭支票
    係上訴人簽發兌付向謙進公司訂購系爭壽金之款項，而由原
    審卷內之被上訴人票據明細表、統一發票均載明該票款係金
    銀紙貨款，即被上訴人明知該給付票款與交付壽金間有對價
    關係，倘上訴人未收到壽金即得行使履行抗辯權，拒絕給付
    票款，即系爭票據附有此抗辯事由，竟於97年12月底將系爭
    壽金查扣執行抵償，致謙進公司無法交付系爭壽金予上訴人
    ，上訴人自得援引上開規定，對被上訴人主張同時履行抗辯
    ，拒絕交付票款。
  (五)並聲明：1.原判決廢棄；2.被上訴人在第一審之訴駁回；3.
    第一、二審訴訟費用由被上訴人負擔。
四、本院得心證之理由：
  (一)本件被上訴人主張因借款予訴外人謙進公司，持有上訴人簽
    發之系爭支票，詎屆期未獲付款，爰依據票據關係請求上訴
    人給付票款及法定利息等語。上訴人對簽發系爭支票交付訴
    外人謙進公司乙節固不爭執，惟以其係為支付購買壽金之貨
    款始簽發系爭支票，被上訴人係因委任取款背書取得系爭支
    票，且係以惡意、無對價取得系爭支票，上訴人自得以對抗
    訴外人謙進公司之事由，對抗被上訴人等語置辯，是本件應
    審酌者為：(1)被上訴人是否因權利轉讓背書而取得系爭支票
    ？(2)被上訴人取得系爭支票是否出於惡意？(3)被上訴人是否
    係無對價或以不相當對價取得系爭支票？茲分論如下。
  (二)被上訴人係因權利轉讓背書而取得系爭支票
  1.查系爭支票背面均蓋有訴外人謙進公司及負責人之印文，此
    有系爭支票影本在卷可憑（詳原審卷第31、32頁），復參之
    被上訴人所提出之票據明細表記載：「上列票據（按指系爭
    支票）確係由借款人提供，背書轉讓予貴行作為償還借款人
    對貴行所負一切債務之用，可任由貴行處分；如有退票情事
    ，借款人仍負清償之責，絕無異議。」等字句，並蓋有訴外
    人謙進公司及負責人之印文，有票據明細表1 紙存卷可參（
    詳原審卷第33頁），由前揭票據明細表記載內容可知，謙進
    公司交付系爭支票予被上訴人，顯係出於權利轉讓背書之意
    。再參諸上開票據明細表之「銀行徵信結果」欄位，其上記
    載：「94.11 開戶，正常」，復經訴外人謙進公司向被上訴
    人提出其開立給上訴人購買壽金之統一發票1 紙為憑（詳原
    審卷第34頁）。基上，倘訴外人謙進公司僅係委託被上訴人
    代為提示系爭支票，被上訴人自毋庸對系爭支票加以徵信，
    訴外人謙進公司亦毋須提出統一發票證明系爭支票之買賣債
    權存在。凡此均足證，訴外人謙進公司係以權利轉讓背書之
    意，背書轉讓系爭支票予被上訴人。
  2.至於上訴人雖辯稱謙進公司僅係為委任取款背書云云。惟按
    執票人以委任取款之目的，而為背書時，應於匯票上記載之
    ，此規定於支票亦準用之，票據法第40條第1項、第144條分
    別定有明文。次按劃平線支票之執票人，如非金融業者，應
    將該項支票存入其在金融業者之帳戶，委託其代為取款。票
    據法第139條第3項亦規定甚明。是就票據之文義性而言，委
    任取款之背書，其客觀之要式，必須背書人為背書時，於票
    據上為委任取款意旨之記載。其記載方式雖不以書寫「委任
    取款」之字樣為必要，然必須由文字記載本身形式觀察，可
    得顯現背書人有此表示者為限。本院參諸系爭支票背面所蓋
    訴外人謙進公司及負責人之印文，雖係蓋在中間欄位「（請
    領款人於本虛線欄內背書，虛線外請勿書寫文字）」等文字
    下，惟系爭支票背面僅有以虛線劃分3 大欄位，左方欄位係
    「閱讀分類機背書章專用區」，右方欄位已印滿票據使用之
    注意事項，僅中間欄位可供執票人書寫，並無有關權利轉讓
    背書欄之專屬背書區，而一般民眾如以轉讓權利之意思背書
    ，亦均背書於中間欄位，再者，上述印文旁並無其他加註文
    字之記載，故由客觀形式上，均無從顯現委任取款背書之意
    旨，自無從認定謙進公司所為係屬委任取款之背書。
  3.上訴人另抗辯系爭支票係存入以訴外人謙進公司為戶名之系
    爭備償專戶內，並屆期自該帳戶提出作票據交換，可知至提
    示交換前為止，持票人均為訴外人謙進公司，被上訴人僅係
    受委任代理提示系爭支票云云。然按銀行辦理企業貸款時，
    實務上有銀行與借款人為應授信業務之需要而開立放款備償
    帳戶之情形，如客票融資、工程融資及應收帳款融資等業務
    ，銀行經常與借款人約定，以借款人名義在銀行先開立活期
    存款「ＯＯＯ公司貸款備償專戶」；該備償專戶係為提供備
    償之應收客票或業主承諾每期應付之工程款或購貨人承諾其
    應付帳款，於該應收客票、工程款或帳款到期後，逕行撥（
    轉）入該備償專戶內，由銀行依約定之比例逕行轉帳抵償本
    息，基於該專戶內之存款係供償債之用，因而借款人非經銀
    行同意不得任意提取。又銀行實務上，備償專戶並非以借款
    人名義設立者為限，亦有以銀行名義設立者，如何設立，端
    視銀行與借款人間之約定而定。另借款人名義設立之備償專
    戶，其背書交付予銀行存入票據，亦得為權利讓與背書或委
    任取款背書之方式，並依其背書之形式，而異其效力。從而
    ，備償專戶為何人所有，與存入之票據為委任取款背書或權
    利讓與背書，並非截然不可分之事，尚非判斷訴外人謙進公
    司於系爭支票之背書，究係委任取款背書抑或權利讓與背書
    之首要事項（最高法院97年度台簡上字第4號判決參照）。
  4.而系爭備償專戶雖以訴外人謙進公司名義開立，惟該專戶係
    訴外人謙進公司為向被上訴人申請融資而開設，若訴外人謙
    進公司欲開立遠期信用狀時，應有上述額度百分之30（即90
    0 萬元）之客票供擔保，此有被上訴人銀行授信實務手冊應
    收客票之規定節本、授信申請書各1 份在卷可參（詳原審卷
    第64至66頁），而訴外人謙進公司亦出具授權書，授權被上
    訴人任一有權簽章人員得僅憑其簽章，簽發存款取條逕自系
    爭備償專戶取款抵償訴外人謙進公司結欠被上訴人之一切債
    務，此有授權書1 紙在卷可按（詳原審卷第67頁），被上訴
    人於原審更主張訴外人謙進公司欲使用系爭備償專戶須得其
    同意等語，並當庭提出系爭備償專戶之存摺原本為證，其主
    張堪信為真實。由此足見，系爭備償專戶雖以訴外人謙進公
    司為戶名，實則被上訴人為有權使用、支配者。是縱系爭支
    票存入以訴外人謙進公司為戶名之系爭備償專戶內，且屆期
    自該帳戶提出作票據交換，由前揭系爭備償專戶設立之緣由
    、性質、有權使用支配者等情觀之，尚難認訴外人謙進公司
    係以委任取款之意，背書轉讓予被上訴人。
  5.依上所述，訴外人謙進公司已於票據明細表上明確表示將系
    爭支票以權利轉讓背書之意，背書轉讓予被上訴人，且其在
    系爭支票背面簽名，並未記載「委任取款」等相關字樣，由
    形式觀察，亦無委任取款背書之意旨。而系爭支票所存入之
    系爭備償專戶復以被上訴人為有權使用、支配者，應認訴外
    人謙進公司係以權利轉讓背書之意，背書轉讓系爭支票予被
    上訴人無訛，被上訴人主張其係受讓系爭支票票據權利之持
    票人乙情，堪信為真。
  (三)被上訴人係以相當對價取得系爭支票
  1.按票據行為為不要因行為，執票人不負證明關於給付原因之
    責任，如票據債務人主張執票人取得票據係無對價或以不相
    當對價取得，應由該債務人負舉證責任，最高法院85年度台
    上字第286 號判決要旨參照。經查，訴外人謙進公司與被上
    訴人成立授信契約及委任開發遠期信用狀契約，約定訴外人
    謙進公司得在美金100 萬元之限額內，向被上訴人申請開立
    遠期信用狀代墊貨款。而訴外人謙進公司於97年6 月起至97
    年12月5 日止，陸續申請被上訴人開發信用狀總共有44筆，
    迄97年12月底有4 筆，共美金52,700元到期未還款，依授信
    契約書第5條第1項之規定，訴外人謙進公司對被上訴人所負
    擔44筆合計美金773,377 元之債務，視同到期等事實，業據
    被上訴人提出授信約定書、委任開發遠期信用狀契約、逾期
    授信明細表、訴外人謙進公司借款明細為證（詳原審卷第35
    至43、49頁），且為兩造所不爭執，堪信屬實。被上訴人既
    陸續出借高達美金773,377 元之款項予訴外人謙進公司，則
    被上訴人於此借貸期間取得面額共計40萬元之系爭支票為擔
    保，如無其他反證，實難認被上訴人係以無對價或不相當之
    對價取得系爭支票。
  2.再者，訴外人謙進公司係於97年12月2 日將系爭支票交付被
    上訴人，再於同月5 日申請被上訴人開立金額為美金27,000
    元，可超押至美金29,700元之信用狀，而被上訴人至同月11
    日依約墊付美金29,700元予貨物出口商之事實，為兩造所不
    爭執，則被上訴人於收受系爭支票當日，雖未交付借款，惟
    其已於同月依約墊付美金29,700元予貨物之出口商，該金額
    已超出系爭支票面額甚鉅。況依被上訴人提出之票據明細表
    所示，該明細表明確記載：「上列票據（按指系爭支票）確
    係由借款人提供，背書轉讓予貴行作為償還借款人對貴行所
    負一切債務之用，可任由貴行處分；如有退票情事，借款人
    仍負清償之責，絕無異議。」等字句，足徵系爭支票之提出
    ，非僅為上開美金29,700元借款之擔保，更為訴外人謙進公
    司對被上訴人所負一切債務之擔保。而被上訴人自97年6 月
    起至97年12月底出借訴外人謙進公司超過美金773,377 元之
    款項，則被上訴人縱於97年12月底，主張以上開價值美金29
    ,700元貨物之貨權抵償訴外人謙進公司之借款債務，訴外人
    謙進公司對被上訴人之債務大部分仍未清償，是被上訴人取
    得系爭支票，顯非無對價或以不相當對價取得甚明。
  3.綜上所述，上訴人所舉證據，未能證明被上訴人係以無對價
    或不相當對價取得系爭支票，所辯尚難憑採。
  (四)被上訴人取得系爭支票並非出於惡意
  1.按票據債務人不得以自己與發票人或執票人之前手間所存抗
    辯之事由對抗執票人。但執票人取得票據出於惡意者，不在
    此限，票據法第13條定有明文。又票據法第13條但書所謂惡
    意，係指執票人明知票據債務人對於發票人或執票人之前手
    間，有抗辯事由存在而言。又執票人有無惡意，應以其取得
    票據時為決定之標準（最高法院95年度台上字第2862號判決
    意旨參照）。
  2.上訴人復辯稱：被上訴人明知該給付票款與交付壽金間有對
    價關係，倘上訴人未收到壽金即得行使履行抗辯權，拒絕給
    付票款，即系爭票據附有此抗辯事由，竟於97年12月底將系
    爭壽金查扣執行抵償，致謙進公司無法交付系爭壽金予上訴
    人，上訴人自得援引上開規定，對被上訴人主張同時履行抗
    辯，拒絕給付票款云云。惟查，訴外人謙進公司於97年12月
    2 日即將系爭支票背書轉讓予被上訴人，斯時訴外人謙進公
    司對上訴人尚無何債務不履行之情，縱訴外人謙進公司應交
    付予上訴人之貨物，事後因訴外人謙進公司未依約清償對被
    上訴人之借款債務，全部債務視為到期，遭被上訴人以貨權
    抵償訴外人謙進公司之借款債務，此亦係在同月11日貨物進
    口之後所發生，而執票人有無票據法第13條但書所謂之惡意
    ，應以其取得票據時為決定之標準，本件被上訴人取得系爭
    支票時，訴外人謙進公司對上訴人尚無債務不履行之事由，
    自難認被上訴人於取得系爭支票時，有何惡意之情，是上訴
    人主張依票據法第13條但書規定拒付票款，尚不足採。
五、綜上所述，被上訴人持有上訴人所簽發，票面共計 400,000
    元之系爭支票，屆期提示未獲兌現，乃依據票據之法律關係
    ，請求上訴人給付票款40萬元，及自提示日即98年1月5日起
    至清償日止，按年息百分之6 計算之利息，自屬有據，應予
    准許。原審判命上訴人應如數給付，並依民事訴訟法第 389
    條第1項第3款規定，以本件為適用簡易訴訟程序而為上訴人
    敗訴之判決，故依職權宣告假執行，且依同法第392條第2項
    之規定，依聲請宣告上訴人得預供擔保免為假執行，於法並
    無不合。上訴人上訴意旨仍執前詞指摘原判決不當，求予廢
    棄改判，為無理由，應駁回其上訴。
六、本件事證已臻明確，兩造其餘攻擊防禦方法及所舉未經援用
    之證據，經本院斟酌後，認為均不足以影響本判決之結果，
    爰不一一論駁，併此敘明。
七、據上論結，本件上訴為無理由，依民事訴訟法第436條之1第
    3項、第449條第1項、第78條，判決如主文。
中    華    民    國    99    年     3    月    10    日
                  民二庭   審判長法  官  曾文欣
                                 法  官  柯月美
                                 法  官  林中如
上列正本與原本無異。
本件不得上訴。
中    華    民    國    99    年    3     月    10    日
                                 書記官  黃意雯

司法院資訊處製作；財團法人民間司法改革基金會備份。
